【裁判字號】    94,易,1501
【裁判日期】    950110
【裁判案由】    業務侵占
【裁判全文】
臺灣臺北地方法院刑事判決              94年度易字第1501號
公  訴  人  臺灣臺北地方法院檢察署檢察官
被      告  甲○○
選任辯護人  張家聲律師
上列被告因業務侵占案件，經檢察官提起公訴（93年度偵續字第
490號），本院判決如下：
    主  文
甲○○無罪。
    理  由
一、公訴意旨略以：被告甲○○與丁○○於民國九十二年（起訴
    書誤載為九十三年）七月下旬，約定合夥經營「藝城卡拉Ｏ
    Ｋ店」，由丁○○出資承租台北市中山區○○○路八十五巷
    六十號一樓之場地（起訴書五載為六十四號一樓），甲○○
    則擔任經理，負責現場之經營管理，所得利潤由二人均分，
    詎甲○○明知其受託經營，係屬從事業務之人，本應依雙方
    約定分配所得利潤，竟自九十二年（起訴書誤載為九十四年
    ）七月二十四日開始營業後，基於為自己不法所有之意圖，
    將九十二年八月份之利潤悉數侵吞入己，未給付分文予丁○○。嗣經丁○○向其索討應得之新台幣（下同）十餘萬元利
    潤，甲○○竟避不見面。因認被告涉有刑法第三百三十六條
    第二項之業務侵占罪嫌云云。
二、按犯罪事實應依證據認定之，無證據不得認定犯罪事實。又
    不能證明被告犯罪者，應諭知無罪之判決，刑事訴訟法第一
    百五十四條第二項、第三百零一條第一項分別定有明文。又
    事實之認定，應憑證據，如未能發現相當證據，或證據不足
    以證明，自不能以推測或擬制之方法，以為裁判基礎。再認
    定不利於被告之事實，須依積極證據，苟積極證據不足為不
    利於被告事實之認定時，即應為有利於被告之認定，更不必
    有何有利之證據。而認定犯罪事實所憑之證據，雖不以直接
    證據為限，間接證據亦包括在內；然而無論直接或間接證據
    ，其為訴訟上之證明，須於通常一般之人均不致有所懷疑，
    而得確信其為真實之程度者，始得據為有罪之認定，倘其證
    明尚未達到此一程度，而有合理之懷疑存在，致無從為有罪
    之確信時，即應為無罪之判決。而刑事訴訟法第一百六十一
    條已於九十一年二月八日修正公布，其第一項規定：檢察官
    就被告犯罪事實，應負舉證責任，並指出證明之方法。因此
    ，檢察官對於起訴之犯罪事實，應負提出證據及說服之實質
    舉證責任。倘其所提出之證據，不足為被告有罪之積極證明
    ，或其指出證明之方法，無從說服法院以形成被告有罪之心
    證，基於無罪推定之原則，自應為被告無罪判決之諭知。又
    告訴人之告訴，係以使被告受刑事訴追為目的，是其陳述是
    否與事實相符，仍應調查其他證據以資審認（最高法院三十
    年度上字第八一六號、四十年度臺上字第八六號、五十二年
    度臺上字第一三００號、七十六年度臺上字第四九八六號、
    九十二年度臺上字第一二八號判例意旨參照）。再按刑法第
    三百三十六條第二項之業務上侵占罪，以就業務上持有他人
    之物，變更意思而不法據為自己或第三人所有為其構成要件
    （最高法院二十二年度上字第一三三四號判例意旨參照），
    苟非對因業務關係而持有之「他人之物」，有不法所有之意
    思，尚難令負業務侵占罪責。
三、本件公訴人認被告涉有前揭犯行，無非係以告訴人丁○○之
    指訴、證人丙○○、乙○○之證述及卷附之華僑商業銀行三
    重分行九十三年十二月二十二日（九三）華僑三重字第一七
    三號函附之往來明細表、房屋租賃契約書影本、八月份營業
    清單各一份等為其主要論據。訊據被告則堅詞否認有上揭犯
    行，辯稱：伊沒有與丁○○合夥經營「藝城卡拉ＯＫ店」，
    丁○○並未出資，伊承租臺北市中山區○○○路八十五巷六
    十號一樓場地時，雖丁○○有出面，但係因丁○○說六、七
    條通都是他們在圍事的，伊邀丁○○前往只是想讓房東知道
    伊有靠山。這是伊自己的店，沒有分利潤給丁○○的問題，
    丁○○只是義務幫伊忙，伊也未把九十二年七月及九月的利
    潤分給丁○○等語（參見本院九十四年十月十九日準備程序
    筆錄第二頁）。經查：
  (一)證據能力部分：
  (1)告訴人丁○○於警詢及偵查中之證詞：查本件告訴人丁○○
    於警詢時所為之證詞，依刑事訴訟法第一百五十九條之二所
    規定，除具有較可信之特別情況外，應無證據能力，至告訴
    人於偵訊時所為之陳述，性質上係屬於證人之證言，然檢察
    官未依法命其具結，是此部分之證言，依刑事訴訟法第一百
    五十八條之三規定，亦無證據能力（最高法院九十三年台上
    字第五九六四號判決意旨參照）。
  (2)證人丙○○、乙○○於偵查中經檢察官命具結後所為之證詞
    ，依據刑事訴訟法第一百五十九條之一第二項規定，應有證
    據能力；又證人丙○○於九十四年四月一日偵查中到庭作證
    時，雖未經具結，然按案件雖已處分不起訴，惟既經台灣高
    等法院檢察署發回續查，則該案件仍係在偵查階段中，此與
    刑事訴訟法第二百六十條規定之不起訴處分確定再行偵查起
    訴之情形不同。證人既已具結，則在偵查程序中自無庸重新
    具結，亦應有證據能力。至證人丙○○於警詢中所為之證述
    ，因其於本院審理中自承恐為警傳喚其作證惹上麻煩（參見
    本院卷第一五六頁），而避重就輕所為之證詞，依刑事訴訟
    法第一百五十九條之二之規定，尚難認有證據能力。
  (3)告訴人事後請他人製作之八月份營業清單，並非其業務上或
    通常業務過程所製作之紀錄文書或證明文書，且非係完成於
    業務終了前後，無預見日後可能會被提供作為證據前提下所
    為，核無刑事訴訟法第一百五十九條之四所列各款之情形，
    應無證據能力。
  (4)其餘公訴人所提出之各項證據，均為被告及其選任辯護人於
    本院審理中所不爭執，依據刑事訴訟法第一百五十九條之五
    第二項之規定，自有證據能力。
  (二)本件公訴人雖引用告訴人丁○○於警詢、偵查中之指述及證
    人丙○○、乙○○之證詞，以資證明告訴人丁○○確為「藝
    城卡拉ＯＫ店」之實際負責人乙節，然參諸證人丙○○於偵
    查中所證稱：九十二年七月底，告訴人丁○○交給我一張七
    萬元支票及一萬元現金等語（參見九十三年度偵緝字第六Ｏ
    五號卷，下簡稱偵緝卷第二一至二二頁），及證人乙○○於
    偵查中所結證陳稱：房東要求租金一個月三萬元，押金要兩
    個月，第一次就要給房東九萬塊，因為丁○○想試作，所以
    我當場開了七萬元之支票給房東等語（參見九十三年度偵續
    字第四九Ｏ號卷下簡稱偵續卷第十四頁），縱能證明告訴人
    丁○○曾轉交現金一萬元及其委請友人乙○○所簽發之七萬
    元支票一紙交付予「藝城卡拉ＯＫ店」出租人丙○○，惟
    本件尚應審究者，厥為告訴人丁○○實際上是否確有提供前
    開資金以投資「藝城卡拉ＯＫ店」，而非僅意在幫忙被告處
    理「藝城卡拉ＯＫ店」之成立事宜。
  (二)查本件支付「藝城卡拉ＯＫ店」場地租金予丙○○七萬元票
    款之資金來源，雖經告訴人丁○○於本院審理中到庭結證陳
    稱：七萬元支票票款係到期前一天，伊請乙○○來拿錢，但
    乙○○說他沒時間，所以由伊交款給被告去存，…，該筆七
    萬元現金，其中有五萬元是伊從銀行領出來的，其餘二萬元
    是從試作期間的盈餘撥出來的云云，惟其旋又改稱：伊當時
    家裡隨時有二、三十萬元，那幾天並未去銀行提領現金云云
    （參見本院卷第一四二頁、一四八至一四九頁），觀其前後
    所言已有未合，且核與其於偵查中所證稱：是伊把現金交給
    被告去存的，伊從台北銀行提領三萬元，另外還有朋友還伊
    錢云云（參見偵續卷第十七頁），亦相迥異；且上開七萬元
    票款最終係由被告委請其綽號「秘雕」之友人以ＡＴＭ轉帳
    之方式存入乙○○之帳戶乙情，業據被告供述不諱（參見本
    院卷第一五九至一六Ｏ頁），並有華僑商業銀行三重分行九
    十四年十一月三十日函附卷為憑（參見本院卷第一六五至一
    六六頁），從而告訴人丁○○是否確有出資該筆七萬元款項
    以供被告支付「藝城卡拉ＯＫ店」之租金乙情，已有疑義。
    另被告於簽訂場地租賃契約時，已先行交付簽約金一萬元予
    丙○○乙節，亦據被告供述在卷（參見偵緝卷第二一頁），
    且經證人丙○○迭於偵查及本院審理中證述甚詳（參見偵緝
    卷第二一頁、及本院卷第一五五頁），應堪信為真實，益徵
    被告並非僅係告訴人所僱用之店長，其實際上亦有出資甚明
    。至證人乙○○雖於偵查中證稱：兩萬元現金是告訴人直接
    拿給房東云云（參見偵續卷第十四頁），然此核與被告之供
    述、及證人丙○○之前揭證詞，均有未合，且與證人丁○○
    到庭所述之情節（參見本院卷第一四Ｏ頁），亦有違誤，顯
    見其係迴護告訴人丁○○所為之不實陳述，尚難遽信為真。
    再參以告訴人對於其出資開設「藝城卡拉ＯＫ店」先後提出
    之資金金額若干乙節，先於偵查中指稱：我有支出款項，第
    一、簽約金一萬元是被告跟我說後，我在豪情七海西餐廳交
    給她的，第二、正式簽約時，我有交一張七萬元支票給房東
    ，該七萬元是我拿錢給被告的云云（參見偵緝卷第二一頁）
    ，嗣又改稱：給仲介的一萬五千元也是我支付的云云（參見
    偵續卷第十五頁），惟於補充告訴理由狀中則陳稱：九十二
    年七月二十四日，被告與房東丙○○簽約，告訴人於當場交
    給丙○○現金二萬元及支票七萬元，以支付該店之租金及押
    租金，當場亦交付給被告二萬元店面週轉金及仲介費一萬五
    千元云云（見偵緝卷第二五頁反面），其後於本院審理中復
    稱：除簽約金一萬元、支票七萬元，還有出資仲介費一萬五
    千元及買酒等費用，共計一、二十萬元云云（參見本院卷第
    一四Ｏ頁），其歷次對於出資金額所為證詞均大相逕庭，顯
    有瑕疵，尚難遽採。是本件僅依公訴人所提之前揭卷證資料
    ，實無法證明「藝城卡拉ＯＫ店」係由告訴人所出資，自亦
    遑論被告有何侵占告訴人財物之犯行。
  (三)次查，被告於本院審理中供稱：承租場地時，雖丁○○有出
    面，但係因他說六、七條通都是他們在圍事的，伊邀丁○○
    前往只是想讓房東知道伊有靠山等語（參見本院前揭準備程
    序筆錄），並於偵查中辯稱：因為告訴人有他們的生活方式
    ，伊在該處作生意就不會有人去搗亂等語（參見偵緝卷第二
    二頁），參諸其此部分所辯，業經證人丙○○於偵查及本院
    審理中所證稱：我中午場要租給人家，被告帶著仲介來看環
    境，覺得不錯，想要租店，他說要請老闆或大哥過來才能確
    定，被告談話中一下說是老闆，一下說是大哥，後來她說必
    須要請出錢的人過來才能確認，訂金一萬元是當天晚上或是
    隔天拿來給我的，是被告先出現來看店，後來他說要請老闆
    來確認，並拿一萬元給我，隔幾天之後告訴人及被告均到我
    店裡，告訴人有付一萬元現金及七萬元支票給我，票及現金
    均是向丁○○拿的等語（參見偵緝卷第二一至二二頁及本院
    卷一五五頁），證人丙○○主觀上似認告訴人係被告經營「
    藝城卡拉ＯＫ店」之實際出資者，並無矛盾。而衡情以被告
    僅一年輕女子，其獨自前往洽談欲開設人脈往來、背景甚為
    複雜之色情卡拉ＯＫ店，且為恐日後有黑道暴力介入或強行
    抽佣等情發生，則其所辯：欲讓房東誤認告訴人係其幕後出
    資者，以防止有人搗亂等語，亦核與常理無違。再參諸本件
    簽訂之「藝城卡拉ＯＫ店」場地承租契約，係以被告為承租
    人，有卷附之租賃契約可考（參見偵卷第十四至十六頁），
    而於簽約當時，被告、及告訴人等均在場，此亦據告訴人丁○○證述甚詳，則苟係告訴人欲開設前揭色情卡拉ＯＫ店，
    實無由以其所稱之「店長」即被告之名義簽約甚明。佐以本
    件租賃契約書承租人所持有之原本，係於本院準備程序中由
    被告所提出，經本院當庭影印附卷後，將原本發還予被告等
    情，有本院準備程序筆錄及租賃契約書各一份附卷可稽（參
    見本院卷第二十至二四頁），是告訴人竟於偵查中具狀指稱
    ：可由其保管租賃契約書原本，以證明其為該店之實際出資
    人云云（參見偵續卷第三二頁反面），實屬謬誤。又公訴人
    雖提出「藝城卡拉ＯＫ店」八月份營收明細、及請款單等資
    料一份（參見本院卷第六四至一三五頁），並以其中九十二
    年七月三十一日之請款單上，有被告曾支領五百元之記載，
    用以證明被告自己亦曾支領五百元作檯費，應非該店負責人
    云云，然觀諸上開請款單之記載，並無支字提及檯費乙情，
    且被告供稱：這張請款單是伊請一個小姐來教伊作帳，伊給
    她車資等語（見本院卷第一五九頁），公訴意旨以此推論被
    告為該店之員工而非負責人乙情，似嫌速斷。是本件縱告訴
    人確曾協助或參與「藝城卡拉ＯＫ店」之經營事宜，且讓房
    東丙○○誤認告訴人為上揭卡拉ＯＫ店之負責人，然既乏明
    確積極之證據可資證明告訴人確有提供資金，自難逕以此推
    論告訴人即為「藝城卡拉ＯＫ店」之實際出資者甚明。
四、綜上所述，本件依公訴人所提之卷證資料，尚不足以證明告
    訴人丁○○有出資開設「藝城卡拉ＯＫ店」，則被告客觀上
    縱有將該店盈餘據為己有之行為，亦難認有何不法所有之意
    圖，核與業務侵占罪之構成要件有間。此外復查無其他積極
    證據足資證明被告有何業務侵占犯行，本件不能證明被告犯
    罪，依首開說明，自應為被告無罪之諭知。
據上論斷，應依刑事訴訟法第三百零一條第一項，判決如主文。
本案經檢察官張智堯到庭執行職務
中    華    民    國    95     年    1     月    10   日
                刑事第十三庭審判長法  官 朱瑞娟
                                  法  官 鍾素鳳
                                  法  官 吳佳薇
上正本證明與原本無異。
如不服本判決，應於判決送達後10日內，向本院提出上訴狀。
中    華    民    國    95    年    1     月    11    日
                                  書記官 潘文賢


司法院資訊處製作；財團法人民間司法改革基金會備份。
